【裁判字號】    96,簡上,132
【裁判日期】    980424
【裁判案由】    返還土地
【裁判全文】
臺灣臺中地方法院民事判決  96年度簡上字第132號
上  訴  人  乙○○
訴訟代理人  沈炎平律師
複  代理人  黃建閔律師
被  上訴人  甲○○
訴訟代理人  丙○○
            丁○○
上當事人間返還土地事件，上訴人對於民國96年4月24日本院豐
原簡易庭95年度豐簡字第958號第一審判決提起上訴，本院合議
庭於民國98年4月10日言詞辯論終結，判決如下：
    主      文
上訴駁回。
原審判決主文關於面積零點零零零柒壹公頃之記載，應更正為面
積零點零零零壹柒壹公頃。
第二審訴訟費用新台幣壹仟伍佰元由上訴人負擔。
    事實及理由
甲、程序方面：被上訴人經本院合法通知，未於言詞辯論期日到
    場，核無民事訴訟法第386條各款所列情形，爰依上訴人之
    聲請，由其一造辯論而為判決。
乙、實體方面：
一、被上訴人起訴主張：訴外人即被上訴人之先父張瑞祥與上訴
    人之先父張滿祥於民國57年12月12日訂立土地分割契約書，
    約定張滿祥將坐落於台中縣東勢鎮○○○段上成小段29-48
    地號之土地移轉予張瑞祥。而張瑞祥於58年間逝世，由被上
    訴人繼承前開坐落於台中縣東勢鎮○○○段上成小段29-48
    地號土地；又上開土地經重測後為台中縣東勢鎮○○段573
    地號（現分割為573-1、573-2、573地號），上訴人於921大
    地震後2個月趁災難慌亂之際占用被上訴人573-2地號之土地
    ，並在其上搭建鐵棟1間，被上訴人曾以存證信函要求上訴
    人返還土地，並申請台中縣東勢調解委員會調解，惟上訴人
    均置之不理，爰依民法第767條規定請求上訴人返還上開土
    地。並聲明：上訴人應將坐落台中縣東勢鎮○○段573-2地
    號如原審判決附圖所示編號573-A001部分面積0.000171公頃
    鐵棟地上物拆除並將該土地返還予被上訴人。
二、上訴人則以：64年9月5日土地登記簿謄本上所載29之48地號
    面積為300平方公尺，於87年5月18日重測後更改地號為573
    地號，面積竟為327.9平方公尺，該筆土地突然增加面積27.
    9 平方公尺，耐人思索。兩造共同祖父土地總面積為779.5
    平方公尺由三個兒子均分，各房分得應為259.88平方公尺，
    而被上訴人卻擁有土地面積327.9平方公尺，較應分得土地
    面積增加68.02平方公尺，而相對於上訴人卻減少68.02平方
    公尺，所以測量不真實，又被上訴人所指上訴人占用之系爭
    土地原為上訴人向訴外人張義生所購入，係合法使用等語。
三、本件原審判決被上訴人勝訴，上訴人不服，提起本件上訴，
    於本院聲明：(一))原判決廢棄。(二)上廢棄部分被上訴人第一
    審之訴駁回。而其陳述除與原判決所載相同者茲予引用外，
    補稱：
  (一)按民事訴訟法第232條第1項規定「判決如有誤寫、誤算或其
    他類此之顯然錯誤者，法院得依聲請或依職權以裁定更正；
    其正本與原本不符者，亦同。」，查原審判決主文為「被告
    應將坐落台中縣東勢鎮○○段573-2地號如附圖編號573-A00
    1部份面積0.00071公頃鐵棟地上物拆除並將該土地返還原告
    」等，惟查原判決理由參、三、「．．．台中縣東勢鎮○○
    段573-2地號如附圖所示編號573-A001部份面積0.000171公
    頃鐵棟地上物拆除並將該土地返還原告，洵屬有據，應予准
    許。」由台中縣東勢地政事務所96年12月15日土地複丈成果
    圖中說明表等可知原審判決主文係將「台中縣東勢鎮○○段
    573-2地號如附圖所示編號573-A001部份面積0.000171公頃
    鐵棟地上物」誤寫成「台中縣東勢鎮○○段573-2地號如附
    圖所示編號573-A001部份面積0.00071公頃鐵棟地上物」，
    故原審判決主文有誤寫情事明顯。
  (二)依土地法第46條之1至第46條之3規定所為地籍圖重測，純為
    地政機關基於職權提供土地測量技術上之服務，將人民原有
    土地所有權範圍，利用地籍調查及測量等方法，將其完整正
    確反映於地籍圖，初無增減人民私權之效力。故縱令相鄰土
    地所有權人於重新實施地籍測量時，均於地政機關通知之期
    限內到場指界，毫無爭議，地政機關依照規定，已依其共同
    指定之界址重新實施地籍測量。則於測量結果公告期間內即
    令土地所有權人以指界錯誤為由，提出異議，測量結果於該
    公告期間屆滿後即行確定，地政機關應據以辦理土地標示變
    更登記。惟有爭執之土地所有權人尚得依法提起民事訴訟請
    求解決，法院應就兩造之爭執，依調查證據之結果予以認定
    （大法官會議解釋第374號、最高法院87年度台上字第2531
    號判決意旨參照）。次按物上請求權，除法律另有規定外，
    以所有人或占有人始得行使之，此觀民法第767條及962條之
    規定自明。地上權人既無準用第767條規定之明文，則其行
    使物上請求權，自以設定地上權之土地已移轉地上權人占有
    為前提（最高法院52年台上字第904號判例參照）。觀之上
    訴人上訴狀所附土地登記簿，台中縣東勢鎮○○○段上成小
    段29-48地號土地面積為300平方公尺，詎經87年5月18日重
    測後更改為台中縣東勢鎮○○段573地號土地（嗣再分割為
    573、573-1、573-2地號3筆土地）後，面積竟增為327.9 平
    方公尺，足認台中縣東勢鎮地政事務所於87年5月18日所為
    之重測顯有錯誤，自應以舊地籍圖及相關資料為測量之依據
    。
  (三)然按相鄰兩土地間，其具體界址何在，我國民法未有明文，
    是如有圖地相符之地籍圖可稽，固以地籍圖為準，惟地籍圖
    如不精確，則應秉持公平之原則，依下列判斷經界之資料為
    主，合理認定之，即鄰接各土地之買賣契約或地圖（實測圖
    、分割圖、分筆圖）。經界標識之狀況（經界石、經界木、
    木樁、基石、埋炭等）。經界附近佔有之沿革（房屋、廚房
    、廁房、自來水管、水溝之位置及系爭土地之利用狀況）。
    登記簿面積與各土地實測面積之差異（參閱民事訴訟法研究
    基金會發行，民事訴訟法之研討(六)第195頁）。換言之，關
    於相鄰土地之界址爭執，在地籍圖不精準之情形下，即應參
    考所謂鄰接各土地之買賣契約、地圖、經界標識等。
  (四)經查台中縣東勢鎮○○段571地號土地於重測前即有建物存
    在，87年重測時兩造乃合意按57年間協議分割時之占有狀態
    即以該建物之外牆即附圖所示B1-U1-C-C1-D-W連線作為上訴
    人所有坐落台中縣東勢鎮○○段571地號土地（參照本院97
    年度簡上字第240號判決所附之鑑定圖）與被上訴人所有坐
    落台中縣東勢鎮○○段573、573-2地號土地之界址，此可稽
    之卷附台中縣東勢鎮地政事務所96年12月27日中東地測字第
    0960013195號函所附之台中縣東勢鎮○○段571地號土地（
    即重測前東勢鎮新伯公字上城小段29-49地號土地）台中縣
    東勢鎮地籍圖重測地籍調查表所載「A、B、C界址點於86年
    12月4日實施協助指界，雙方土地所有權人，實地已瞭解，
    要求實地免埋設界標」等語即明。又系爭土地之地籍圖並不
    精確已如上述，是依上揭說明，關於上訴人所有坐落台中縣
    東勢鎮○○段571地號土地與被上訴人所有坐落台中縣東勢
    鎮○○段573、573-2地號土地界址之認定應按57年間協議分
    割時之占有狀態即以該建物之外牆即附圖所示B1-U1-C-C1-D
    -W連線（參照本院97年度簡上字第240號判決所附之鑑定圖
    ）甚明。
  (五)又查原坐落台中縣東勢鎮○○段571地號土地之建物於88年
    921大地震倒塌後，上訴人乃於原地興建鐵棟地上物，其中
    上訴人所有571地號土地與被上訴人所有573、573-2地號土
    地交界更係沿分割後原有之牆壁建築，斷無越界建築之可能
    ，再上揭鐵棟地上物乃興建於被上訴人住家之前，參之被上
    訴人95年10月18日起訴狀（本院豐原簡易庭95年度豐簡字第
    958號事件）所載：乙○○於921大地震後2個月趁災難慌亂
    之際占用573、573-2地號之土地搭建鐵棟1間，迄今未返還
    等語即徵被上訴人於89年11、12月間即知上訴人蓋有上揭鐵
    棟建物，若87年重測時兩造非合意，按當初協議分割時之占
    有狀態即以該建物之外牆即附圖所示B1-U1-C-C1-D連線（參
    照本院97年度簡上字第240號判決鑑定圖）作為上訴人所有
    571地號土地與被上訴人所有573、573-2地號土地之界址，
    則被上訴人為何於上訴人興建上揭鐵棟地上物時未為任何反
    對之意，益徵上訴人之主張非虛。
四、被上訴人則以：
  (一)57年12月12日之土地分割契約書，約定上訴人之父張滿祥將
    坐落於台中縣東勢鎮○○○段上城小段29-48地號之土地移
    轉予被上訴人之父張瑞祥，被上訴人繼承後經地政機關重測
    為台中縣東勢鎮○○段573地號（現分割為573-1、573-2、
    573地號），張滿祥依該分割契約書取得同小段29-49地號面
    積0.0004公頃之土地，該29-49地號土地除與道路相鄰外僅
    與29-48地號（分割後573-2地號）土地毗鄰，該29-49地號
    土地重測後為台中縣東勢鎮○○段571地號土地面積0.00041
    9公頃，面積亦無減少，與573-2地地號經界重測前後無爭議
    。921大地震後上訴人無權占用被上訴人573-2地號土地並搭
    建鐵棟1間，被上訴人自得請求拆屋還地。
  (二)查東勢地政事務於90年2月8日會同台中縣政府土地測量局人
    員現場說明地籍調查表填載情形，訂定界標，並經所有權人
    及關係人於複丈圖簽章同意，上訴人土地重測後面積無減少
    ，被上訴人土地雖較重測前增加，惟透過台中縣政府土地測
    量局與東勢地政事務所於現場之說明，知悉兩造地籍調查表
    填載情形，並訂定界標，被上訴人573地號土地面積增加與
    上訴人571地號土地略增無關，亦經法院依職權認定為事實
    ，上訴人自應負責舉證證明571、573地號地籍圖重測之過程
    、取點或測量方法有錯誤，以圓其說。
  (三)綜前，兩造先祖所訂立土地分割契約書，各繼承人仍應繼受
    ，兩造之經界既依土地分割契約書實地分割，又經地政機關
    依法重測公告確定在案，上訴人復未能舉證證明系爭571、5
    73地號地籍圖重測之過程、取點或測量方法有錯誤，上訴人
    所搭建之鐵皮屋佔用573-2地號土地，業經原審會同台中縣
    東勢地政事務所人員勘測現場屬實，製有勘驗筆錄及複丈成
    果圖在卷足稽，而上訴人未提出其他證據資料證明有權占用
    ，則其提起上訴自無理由。
五、本院判斷：
  (一)被上訴人主張其先父張瑞祥與上訴人之先父張滿祥於57年12
    月12日訂立土地分割契約書，約定張滿祥將坐落東勢鎮○○
    ○段上成小段29-48地號之土地移轉予張瑞祥，而張瑞祥於
    58年逝世，由被上訴人繼承前開坐落於台中縣東勢鎮○○○
    段上成小段29-48地號之土地，且該土地經重測後為台中縣
    東勢鎮○○段573地號（現分割為573-1、573-2、573地號）
    ，而上訴人於573-2地號之土地上建有鐵棟一間（面積為0.0
    00 171公頃）之事實，業據提出分割契約書、土地登記謄本
    影本各一件為證，並經原審會同台中縣東勢地政事務所勘測
    屬實，有勘驗筆錄及土地複丈成果圖附卷可稽，堪信真實。
  (二)兩造就系爭571、573、573-2等地號毗鄰土地之界址糾紛向本
    院提起確認界址之訴訟，並經本院以96年度豐簡字第788號、
    97年度簡上字第240號判決兩造界址以附圖所示T-U-U2-V各
    點之連接實線為基礎確定在案等情，業經本院調閱上開卷證
    核閱無訛。而原審判決附圖之界址，即係上開確認界址案件
    之T-U-U2-V連接線，且系爭鐵棟1間在附圖所示C1-D-V-U2連
    接線內（即在被上訴人所有系爭573-2地號土地內）為兩造
    所不爭執，並經本院核閱無誤。本件兩造系爭土地之界址既
    經本院認定並予以確定，已如前述，故本件上訴人仍執上開
    情詞置辯，顯非可採。
  (三)按所有人對於無權占有或侵奪其所有物者，得請求返還之，
    對於妨害其所有權者，得請求除去之，民法第767條前段、
    中段定有明文。本件上訴人既無權占用被上訴人所有台中縣
    東勢鎮○○段573-2地號土地，則被上訴人基於所有物返還
    請求權之法律關係，請求上訴人將坐落台中縣東勢鎮○○段
    573-2地號土地上如原審判決附圖所示編號573-A001部分面
    積0.000171公頃鐵棟地上物拆除，並將土地返還予被上訴人
    ，為有理由，應予准許。又原判決主文關於編號573-A001面
    積之記載為「零點零零零柒壹公頃」，核與事實欄及理由欄
    為「0.000171公頃」之記載，有顯然之錯誤，應予更正如主
    文所示，併此敘明。原審為被上訴人勝訴判決，經核於法並
    無不合。上訴論旨求予廢棄改判，為無理由，應駁回其上訴
    。
六、兩造其餘之攻擊或防禦方法，及未經援用之證據，經本院斟
    酌後，認為均不足以影響本判決之結果，自無一一詳予論駁
    之必要，併此敘明。
七、據上論結，本件上訴為無理由，依民事訴訟法第436條之1第
    3項、第385條第1項前段、第449條第1項、第78條，判決如
    主文。
中    華    民    國    98    年    4    月    24     日
                  民事第三庭審判長法  官  林洲富
                                  法  官  林慧貞
                                  法  官  謝慧敏
上正本係照原本作成。
不得上訴。
中    華    民    國    98    年    4    月    24     日
                                書記官  王志


司法院資訊處製作；財團法人民間司法改革基金會備份。
